ACORDAO-COMPLETO-2477523

ACÓRDÃO 1099/2021 ATA 16/2021 - PLENÁRIO

VISTOS, relatados e discutidos estes autos de consulta formulada pelo Senador Rodrigo Cunha, Presidente da Comissão de Ciência, Tecnologia, Inovação, Comunicação e Informática do Senado Federal, acerca da utilização dos precatórios do Fundef após promulgação da Lei 14057/2020;
ACORDAM os Ministros do Tribunal de Contas da União, reunidos em sessão do Plenário, em:
9.1. não conhecer da presente consulta, tendo em vista não preenchimento do requisito de admissibilidade previsto no art. 264, inciso IV c/c §2º do RI/TCU;
9.3. informar ao consulente que está em tramitação no Tribunal o processo TC Processo 012.379/2021-2, que trata de representação formulada conjuntamente por Ministério Público Federal, Ministério Público do Estado do Maranhão e Ministério Público de Contas do Maranhão, acerca do tema objeto da consulta, encaminhando-lhe cópia do inteiro teor do Acórdão 1039/2021-TCU-Plenário;
9.4. encerrar o presente processo com fundamento no art. 265 do RI/TCU.

Consulta acerca da aplicação do art. 7º, parágrafo único, da Lei 14.057/2020, que garante o repasse de 60% dos recursos oriundos de precatórios do extinto Fundef para profissionais do magistério ativos, inativos e pensionistas do ente público credor, na forma de abono, sem que haja incorporação à remuneração dos referidos servidores (formulada pelo Presidente da Comissão de Ciência, Tecnologia, Inovação, Comunicação e Informática do Senado Federal)

Fundo de Manutenção e Desenvolvimento do Ensino Fundamental e de Valorização do Magistério - FUNDEF; Ministério da Educação.

3. Interessados/Responsáveis: não há.

13.1. Ministros presentes: Ana Arraes (Presidente), Walton Alencar Rodrigues (Relator), Benjamin Zymler, Augusto Nardes, Aroldo Cedraz, Raimundo Carreiro, Vital do Rêgo e Jorge Oliveira.
13.2. Ministro-Substituto convocado: Augusto Sherman Cavalcanti.
13.3. Ministros-Substitutos presentes: Marcos Bemquerer Costa, André Luís de Carvalho e Weder de Oliveira.

WALTON ALENCAR RODRIGUES

Adoto como relatório instrução elaborada no âmbito da Secretaria de Controle Externo da Educação:  
Trata-se de consulta apresentada pelo Senador Rodrigo Cunha, Presidente da Comissão de Ciência, Tecnologia, Inovação, Comunicação e Informática do Senado Federal, conforme Ofício 112/2021 - GABSEN/GSRCUNHA (peça 3) , questionando o entendimento deste Tribunal sobre o pagamento de profissionais da educação com os valores dos precatórios do Fundef, em razão da promulgação da Lei 14.057/2020, a qual, ao tratar de procedimentos para a realização de acordos para pagamento dos precatórios na Justiça Federal e término de litígios contra a Fazenda Pública e suas autarquias, dispõe, no Parágrafo único do seu art. 7º, que o ente público credor de precatórios do Fundef, contemplados nos acordos previstos na lei, deve destinar aos profissionais do magistério ativos, inativos e pensionistas, na forma de abono, pelo menos 60% dos valores recebidos. 
EXAME DE ADMISSIBILIDADE
Conforme o art. 264 do RITCU, o Plenário decidirá sobre consultas quanto a dúvida suscitada na aplicação de dispositivos legais e regulamentares concernentes à matéria de sua competência, que lhe forem formuladas pelas autoridades ali arroladas. Com relação a esse último ponto, tem-se que o signatário da consulta, na condição de presidente de comissão do Senado Federal, encontra-se entre os legitimados constantes do art. 264, IV, do RI/TCU. 
Note-se, contudo, que o § 2º do referido art. 264 do regimento interno prescreve que, para as autoridades discriminadas em alguns dos seus incisos, dentre os quais o inciso IV no qual se enquadra o consulente, deve ser demonstrada a pertinência temática da consulta às respectivas áreas de atribuição das instituições que representam. 
Quanto a isso, sabe-se que os valores dos precatórios do Fundef têm associação específica com ações de Manutenção e Desenvolvimento do Ensino - MDE, vinculadas à educação básica pública, nos termos definidos na Lei de Diretrizes e Bases da Educação Nacional (Lei 9.394/1996) e na Lei do Fundeb (Lei 11.494/2007, vigente até 2020) , restando manifesta, assim, a existência de pertinência temática direta do objeto da consulta com a área de educação. 
Entretanto, com relação às matérias possivelmente tratadas na comissão presidida pelo consulente (Ciência, Tecnologia, Inovação, Comunicação e Informática Ciência, Tecnologia, Inovação, Comunicação e Informática) , não se observa correlação inequívoca, tácita e direta, com a aplicação dos precatórios do Fundef, motivo pelo qual, a rigor, nos termos do § 2º do art. 264 do regimento interno, a pertinência temática do objeto da consulta com a área de atribuição da comissão representada pelo consulente teria de ser expressamente demonstrada na peça inicial, o que não ocorreu. 
Nesse sentido, apresenta-se o rol de atribuições da citada Comissão, inserto no Regimento Interno do Senado Federal nos seguintes termos:
Art. 104-C. À Comissão de Ciência, Tecnologia, Inovação, Comunicação e Informática compete opinar sobre proposições pertinentes aos seguintes temas:
I - desenvolvimento científico, tecnológico e inovação tecnológica;
II - política nacional de ciência, tecnologia, inovação, comunicação e informática;
III - organização institucional do setor;
IV - acordos de cooperação e inovação com outros países e organismos internacionais na área;
V - propriedade intelectual;
VI - criações científicas e tecnológicas, informática, atividades nucleares de qualquer natureza, transporte e utilização de materiais radioativos, apoio e estímulo à pesquisa e criação de tecnologia;
VII - comunicação, imprensa, radiodifusão, televisão, outorga e renovação de concessão, permissão e autorização para serviços de radiodifusão sonora e de sons e imagens;
VIII - regulamentação, controle e questões éticas referentes a pesquisa e desenvolvimento científico e tecnológico, inovação tecnológica, comunicação e informática;
IX - outros assuntos correlatos.
Desse modo, considera-se que a consulta não deve ser formalmente conhecida, por não preenchimento do requisito estabelecido no § 2º do art. 264 do regimento interno, sem prejuízo de que, em atenção ao consulente, sejam feitas ponderações e prestados esclarecimentos relacionados ao teor da consulta apresentada. 
EXAME TÉCNICO
Na sua peça, o consulente fala inicialmente sobre a origem dos recursos dos precatórios do Fundef, referentes a passivos devidos pela União a municípios e Estados da Federação por força da utilização de metodologia incorreta para a definição dos montantes a serem repassadas aos entes, os quais vieram a ser reconhecidos judicialmente. Destaca, em seguida, os entendimentos firmados pelo Tribunal, segundo os quais tais valores (Acórdão 1824/2017-TCU-Plenário, 1962/2017-Plenário e 2866/2018-Plenário, todos da relatoria do Ministro Walton Alencar) : 
	i) devem ser destinados exclusivamente em ações consideradas como de manutenção e desenvolvimento do ensino básico público; 
	ii) não estão sujeitos à subvinculação estabelecida no art. 22 da Lei 11.494/2007, segundo o qual pelo menos 60% dos recursos anuais totais do Fundeb devem ser destinados ao pagamento da remuneração dos profissionais do magistério da educação básica em efetivo exercício na rede pública; 
	iii) não podem ser utilizados para pagamentos de rateios, abonos indenizatórios, passivos trabalhistas ou previdenciários, remunerações ordinárias, ou de outras denominações de mesma natureza, aos profissionais da educação.
O consulente traz, então, notícia da promulgação da Lei 14.057/2020, concernente a procedimentos para a realização de acordos para pagamento dos precatórios na Justiça Federal e para o término de litígios contra a Fazenda Pública e suas autarquias, fazendo particular referência ao parágrafo único do art. 7º, que dispõe que, com relação aos recursos dos precatórios do Fundef contemplados nos acordos previstos na lei, o ente público credor deve destinar aos profissionais do magistério ativos, inativos e pensionistas, na forma de abono, pelo menos 60% dos valores recebidos, nos termos a seguir transcritos: 
		Lei 14.057/2020
	(...) 
	Art. 7º Os acordos a que se refere esta Lei contemplam também os precatórios oriundos de demanda judicial que tenha tido como objeto a cobrança de repasses referentes à complementação da União aos Estados e aos Municípios por conta do Fundo de Manutenção e Desenvolvimento do Ensino Fundamental e de Valorização do Magistério (Fundef) , a que se referia a Lei 9.424, de 24 de dezembro de 1996. 
	Parágrafo único. Os repasses de que trata o caput deste artigo deverão obedecer à destinação originária, inclusive para fins de garantir pelo menos 60% (sessenta por cento) do seu montante para os profissionais do magistério ativos, inativos e pensionistas do ente público credor, na forma de abono, sem que haja incorporação à remuneração dos referidos servidores. 
Para o consulente, tal diploma legal traz novo ordenamento sobre a questão, abrindo a possibilidade de os recursos custearem despesas com pessoal, circunstância que motivou a apresentação da presente consulta, para que este Tribunal, caso entenda cabível, revise seu entendimento sobre o pagamento de profissionais da educação com os valores dos precatórios do Fundef, à luz da nova legislação. O consulente ressalta que a manifestação do TCU sobre o tema é de relevância ímpar, uma vez que os gestores dos entes subnacionais beneficiados com os valores têm reiteradamente externado preocupação com a segurança jurídica na aplicação dessas verbas, preocupação também expressa pela Confederação Nacional dos Municípios, que recentemente recomendou aos seus associados "aguardar nova manifestação do TCU a respeito do tema ou mesmo de outra instância que aprecie a constitucionalidade da medida". 
Observa-se que, como afirmado pelo consulente, a promulgação do parágrafo único do art. 7º da Lei 14.057/2020 traz de fato repercussão ao arcabouço normativo e jurisprudencial estabelecido quanto ao uso dos valores dos precatórios do Fundef, especialmente com relação ao entendimento de que não podem ser utilizados para pagamentos de rateios, abonos indenizatórios, passivos trabalhistas ou previdenciários, remunerações ordinárias, ou de outras denominações de mesma natureza, aos profissionais da educação (item 9.2.1 do 2866/2018-TCU-Plenário) . 
Tal circunstância deve ensejar posicionamento específico de controle sobre o tema por parte desta Casa, conforme mencionado na consulta, o que pode vir a ocorrer, frise-se, no âmbito do TC Processo 012.379-2021-2, em trâmite nesta Corte de Contas.  
No referido processo, concernente a Representação formulada conjuntamente por Ministério Público Federal, Ministério Público do Estado do Maranhão e Ministério Público de Contas do Maranhão, essa mesma questão foi suscitada pelos representantes, entre outras matérias, como a necessidade de regulamentação do dispositivo legal em comento para possa produzir efeitos, consoante requerido no art. 4ª da própria Lei 14.057/2020, definindo-se aspectos referentes à aplicação do comando. Outra matéria aduzida pelos representantes naqueles autos diz respeito à incidência ou não da nova regra aos valores de precatórios do Fundef recebidos anteriormente à promulgação do dispositivo legal, montantes que, por sinal, ao que se sabe, não estão associados a acordos como os tratados na Lei 14.057/2020, tendo sido pagos pelo valor total e nas condições estabelecidas na condenação judicial. 
Diante disso, propõe-se dar ciência ao consulente da existência do TC Processo 012.379-2021-2, no qual o Tribunal poderá se manifestar sobre o tema por ele trazido. Assim, ser-lhe-á facultado (e à Comissão que preside) acompanhar, virtualmente, toda a evolução processual, incluindo a eventual mudança jurisprudencial do TCU que decorra da análise daquela representação.
CONCLUSÃO
A consulta apresentada pelo Senador Rodrigo Cunha, Presidente da Comissão de Ciência, Tecnologia, Inovação, Comunicação e Informática do Senado Federal, não pode ser conhecida, por não preencher o requisito de admissibilidade estabelecido no § 2º do art. 264 do Regimento Interno do TCU. 
Não obstante, propõe-se informar acerca da existência da representação tratada no TC 012.379/2021-2, na qual esta Casa poderá se manifestar sobre o tema objeto da presente consulta. Com isso, facultar-se-á oportunidade para que o consulente acompanhe o desenvolvimento processual no portal do TCU, no qual, inclusive, poderá tomar ciência de eventuais decisões em que o Tribunal altere (e/ou mantenha) seu entendimento jurisprudencial acerca da matéria ora tratada.
PROPOSTA DE ENCAMINHAMENTO
Ante o exposto, submetem-se os autos à consideração superior, propondo: 
	a) não conhecer da presente consulta, por não preenchimento do requisito de admissibilidade estabelecido no § 2º do art. 264 do Regimento Interno do TCU; 
	b)  informar o consulente do acórdão que vier a ser proferido, destacando que o relatório e o voto que fundamentam a deliberação podem ser acessados por meio do endereço eletrônico www.tcu.gov.br/acordãos", bem como da existência do processo TC Processo 012.379-2021-2, no qual o Tribunal poderá se manifestar sobre o tema objeto da sua consulta; 
	c)  	arquivar o presente processo, nos termos do art. 265 do Regimento Interno e art. 102 da Resolução 259/2014.

não há

Não atuou.

CONSULTA (CONS)

Secretaria de Controle Externo da Educação, da Cultura e do Desporto (SecexEduc).

Trata-se de consulta formulada pelo Senador Rodrigo Cunha, Presidente da Comissão de Ciência, Tecnologia, Inovação, Comunicação e Informática do Senado Federal, sobre o entendimento deste Tribunal acerca do pagamento de profissionais da educação com os valores dos precatórios do Fundef, em razão da promulgação da Lei 14.057/2020.
	A unidade técnica propugnou por não conhecer do feito, sem prejuízo de informar ao consulente a existência de processo em tramitação nesta Corte para tratar do mesmo objeto.
	De fato, nos termos do artigo 264 do Regimento Interno do TCU, a consulta não deve ser conhecida, tendo em vista que não foi demonstrada sua pertinência temática (Manutenção e Desenvolvimento do Ensino - MDE) às áreas de atribuição da Comissão presidida pelo Senador Rodrigo Cunha.
	Cabe, no entanto, informar-lhe que, em razão do artigo 7º da Lei 14.057/2020, foi autuada representação conjunta do Ministério Público Federal, Ministério Público do Estado do Maranhão e Ministério Público de Contas do Maranhão, sob o número TC Processo 012.379/2021-2. 
	Em tal processo, mediante Acórdão 1039/2021-TCU-Plenário, prolatado em 05/05/2021, o Tribunal adotou cautelar para que os entes se abstenham de utilizar os recursos dos precatórios do Fundef no pagamento a profissionais do magistério ou a quaisquer outros servidores públicos, a qualquer título, até decisão de mérito das questões analisadas. Determinou, ainda, oitivas da Casa Civil da Presidência da República, da Advocacia-Geral da União, do Ministério da Educação e do Fundo Nacional de Desenvolvimento da Educação.
	Julgo pertinente o envio de cópia do inteiro teor da decisão ao consulente para que possa acompanhar os desdobramentos da atuação desta Corte acerca da matéria.
	Ante o exposto, Voto para que o Tribunal adote o acórdão que submeto à apreciação do Colegiado.
TCU, Sala das Sessões, em 12 de maio de 2021.
WALTON ALENCAR RODRIGUES 
Relator